ACORDAO-COMPLETO-2441390

ACÓRDÃO 13358/2020 ATA 42/2020 - PRIMEIRA CÂMARA

VISTOS, relatados e discutidos estes autos de embargos de declaração opostos por Josiane Cury Nasser Loureiro perante o Acórdão 12442/2020-TCU-Primeira Câmara, que negou provimento a pedido de reexame por ela interposto contra o Acórdão 1793/2020-TCU-Primeira Câmara,
	ACORDAM os Ministros do Tribunal de Contas da União, reunidos em Sessão da Primeira Câmara, com fundamento nos arts. 32, inciso II, e 34 da Lei 8.443/1992, diante das razões expostas pelo Relator, em:
	9.1. conhecer e acolher os presentes embargos de declaração;
	9.2. esclarecer ao Superior Tribunal de Justiça que o cumprimento do Acórdão 1793/2020-TCU-Primeira Câmara encontra-se suspenso por força da tutela provisória concedida no processo 1030199-22.2020.4.01.0000 (processo originário 1035883-44.2019.4.01.3400) , em trâmite no Tribunal Regional Federal da 1ª Região, devendo ser mantida a parcela "opção" nos proventos da interessada enquanto subsistir a decisão judicial protetiva;
	9.3. ordenar à Secretaria de Fiscalização de Pessoal e à Consultoria Jurídica do TCU que acompanhem o deslinde dos processos judiciais mencionados no item anterior, a fim de que o TCU adote as medidas cabíveis para o cumprimento do Acórdão 1793/2020-TCU-Primeira Câmara em caso de desconstituição da tutela provisória concedida pelo Poder Judiciário;
	9.4. dar ciência da presente deliberação ao Superior Tribunal de Justiça e à embargante.

Embargos de declaração opostos perante decisão que negou provimento a pedido de reexame.

Primeira Câmara

Superior Tribunal de Justiça.

3. Órgão: Superior Tribunal de Justiça.

13.1. Ministros presentes: Walton Alencar Rodrigues (Presidente), Benjamin Zymler, Bruno Dantas (Relator) e Vital do Rêgo.
13.2. Ministros-Substitutos presentes: Augusto Sherman Cavalcanti e Weder de Oliveira.

BRUNO DANTAS

Ministro Bruno Dantas.

Cuidam os autos de embargos de declaração opostos por Josiane Cury Nasser Loureiro perante o Acórdão 12442/2020-TCU-Primeira Câmara, cuja parte dispositiva foi assim lavrada:
"VISTOS, relatados e discutidos estes autos que cuidam de pedido de reexame interposto por Josiane Cury Nasser Loureiro contra o Acórdão 1793/2020-TCU-Primeira Câmara, que considerou ilegal seu ato de aposentadoria;
ACORDAM os Ministros do Tribunal de Contas da União, reunidos em sessão da Primeira Câmara, com fundamento no artigo 48 da Lei 8.443/1992, c/c os artigos 285 e 286 do Regimento Interno do TCU, diante das razões expostas pelo Relator, em:
9.1. conhecer e negar provimento ao pedido de reexame;
9.2. nos termos da Questão de Ordem aprovada na Sessão Plenária de 8/6/2011 (Ata 22/2011) , encaminhar ao Departamento de Assuntos Extrajudiciais da Advocacia-Geral de União (AGU) e à Conjur/TCU as informações necessárias ao acompanhamento do Processo 1041687- 08.2019.4.01.0000, em trâmite no TRF-1ª Região;
9.3. dar ciência deste acórdão à recorrente e ao Superior Tribunal de Justiça."
2.	Na presente oportunidade, a interessada sustenta que a sobredita deliberação foi omissa ao não se manifestar sobre a tutela provisória concedida pelo Tribunal Regional Federal da 1ª Região no processo 1030199-22.2020.4.01.0000 (processo originário 1035883-44.2019.4.01.3400) , que teria suspendido os efeitos da decisão adotada no processo administrativo que tramita perante o TCU.
3.	Assim, o pedido da embargante é no sentido de que o TCU supra a omissão apontada e reconheça a suspensão dos efeitos de sua decisão neste processo.
	É o relatório.

Lauro Rocha Reis (7.429/OAB-DF) e outros, representando Josiane Cury Nasser Loureiro.

Não atuou.

embargos de declaração. alegação de omissão na decisão embargada. conhecimento. acolhimento parcial. esclarecimentos.

APOSENTADORIA (APOS)

não atuou.

Trata-se de embargos de declaração opostos por Josiane Cury Nasser Loureiro perante o Acórdão 12442/2020-TCU-Primeira Câmara, que negou provimento a pedido de reexame por ela interposto contra o Acórdão 1793/2020-TCU-Primeira Câmara. Este último, por sua vez, considerou ilegal o ato de aposentadoria da interessada.
2.	Satisfeitos os requisitos atinentes à espécie, os presentes embargos merecem ser conhecidos, com fundamento nos arts. 32, inciso II, e 34 da Lei 8.443/1992.
3.	Em suma, a embargante alega que o Acórdão 12442/2020-TCU-Primeira Câmara foi omisso ao não se manifestar sobre a tutela provisória concedida pelo Tribunal Regional Federal da 1ª Região no processo 1030199-22.2020.4.01.0000 (processo originário 1035883-44.2019.4.01.3400) , que teria suspendido os efeitos da decisão do TCU.
4.	Assiste razão à embargante. De fato, a tutela provisória concedida pelo TRF-1 suspendeu a eficácia da decisão adotada pelo TCU nestes autos, nos seguintes termos:
"1 - Trata-se de Pedido originário ao TRF1 pretendendo, na pendência do apelo e da remessa oficial, em processamento, havidos em face de sentença que julgou procedente o pedido em favor dos filiados do sindicato-autor, a suspensão do Processos Administrativos de revisão de aposentadoria com iminente exame pelo TCU.
2 - Esta, a suma da sentença:
'Ante o exposto, julgo PROCEDENTE o pedido autoral, nos termos do art. 487, I, do CPC, para que se faça incidir o entendimento do TCU, proferido no Acórdão 2.076/2005, aplicado nos últimos 14 (quatorze) anos, no sentido de assegurar "na aposentadoria a vantagem decorrente da opção, prevista no art. 2º da Lei nº 8.911/94, aos servidores substituídos da autora que, até a data de 18 de janeiro de 1995, tenham satisfeito os pressupostos temporais estabelecidos no art. 193 da Lei 8.112/90, ainda que sem os requisitos para aposentação em qualquer modalidade.'
2 - Em tutela cautelar provisória antecedente ao apelo/remessa, pede-se:
'b) Seja concedida TUTELA PROVISÓRIA DE URGÊNCIA em favor dos Autores, no sentido de determinar o sobrestamento de seus processos de aposentadoria perante o e. Tribunal de Contas da União, de nº s Processo 030.046/2019-0, Processo 030.708/2019-2, Processo 030.069/2019-2, Processo 030.234/2019-0, Processo 030.239/2019-2 e Processo 038.136/2019-8, respectivamente, até o exaurimento da prestação jurisdicional na ação principal, processo nº 1035883-44.2019.4.01.3400, com o julgamento do REEXAME NECESSÁRIO e eventual recurso voluntário, por parte desse e. Tribunal Regional Federal da Primeira Região;'
3 - De fato, por questão de mera harmonia quanto ao decidido na sentença e dado o direito ao pleno debate processual (exame do Colegiado do TRF1) , embora não viceja o sobrestamento ou suspensão dos julgamentos administrativos designados (para que não se perca o quanto já processado) , há que se suspender - todavia - a pronta eficácia em si do quanto vier a ser deliberado pelo TCU em tais expedientes administrativos, no que tange ao tema da lide, até o futuro exame do apelo e da remessa.
3-1 - Lado outro, considerando-se a natureza controversa dos valores envolvidos, tem-se que, a contar da oportuna comunicação do julgamento administrativo definitivo pelo TCU (se desfavorável aos inativos) , fixar-se-á o marco para desnaturar qualquer boa-fé na percepção das correspondentes rubricas, as quais, pois, na hipótese de possível reversão da sentença, deverão ser objeto de regular ressarcimento pelos beneficiados, salvo ulterior deliberação inversa do Colegiado quando do julgamento do apelo/remessa.
4 - Pelo exposto, até o julgamento do apelo/remessa, si et in quantum', DEFIRO aos requerentes tutela cautelar antecedente na forma dos itens 3 e 3.1 supra, para - com visão na instrumentalidade - assegurar o resultado útil do processo, sem agregar riscos desnecessários ao patrimônio público." (destaques acrescidos) 
5.	Por aí se vê que o pedido de sobrestamento do trâmite do processo no TCU foi negado pelo Poder Judiciário, de forma que não há óbice para que o TCU exerça sua competência constitucional e mantenha a chancela de ilegalidade ao ato ora examinado. No entanto, há de se reconhecer que os efeitos da decisão do TCU estão suspensos por força da sobredita tutela provisória, o que deverá ser esclarecido ao órgão de origem a fim de que mantenha a parcela "opção" nos proventos da interessada enquanto subsistir a decisão judicial protetiva.
6.	Nesse cenário, devem ser acolhidos os presentes embargos a fim de esclarecer ao órgão de origem que o cumprimento do Acórdão 1793/2020-TCU-Primeira Câmara, mantido pelo Acórdão 12442/2020-TCU-Primeira Câmara, se encontra suspenso por força do decidido no processo 1030199-22.2020.4.01.0000 (processo originário 1035883-44.2019.4.01.3400) , em trâmite no TRF-1.
7.	Por fim, cumpre ordenar à Sefip e à Consultoria Jurídica do TCU que acompanhem o deslinde dos processos judiciais mencionados no item anterior, a fim de que o TCU adote as medidas cabíveis para o cumprimento de sua deliberação em caso de desconstituição da tutela provisória concedida pelo Poder Judiciário.
	Ante o exposto, voto por que o Tribunal adote a deliberação que ora submeto à apreciação deste Colegiado.
TCU, Sala das Sessões Ministro Luciano Brandão Alves de Souza, em 24 de novembro de 2020.
Ministro BRUNO DANTAS 
Relator